臺灣高等法院臺中分院刑事判決　　　　　　　　　　九十年度上訴字第一九四九號
　　被　　　告　戊○○
右上訴人因強盜案件，不服台灣南投地方法院九十年度訴字第二一二號，中華民國九
十年八月二十八日第一審判決（起訴案號：台灣南投地方法院檢察署八十九年度偵字
第三六三九號），提起上訴，本院判決如左：
    主      文
原判決關於戊○○部分撤銷。
戊○○共同意圖為自己不法之所有，以恐嚇使人將本人之物交付，累犯，處有期徒刑
玖月。扣案之西瓜刀壹把沒收之。
    事      實
一、戊○○曾於八十七年間犯竊盜罪，經原法院以八十七年度易字第四Ｏ號案件判
    處有期徒刑五月確定，於八十七年八月三十日執行完畢。
二、戊○○於八十九年九月二十一日傍晚，因友人己○○ (另經原法院判處有期徒刑
    一年確定)於同日下午四、五時許在位於南投縣南投市○○里○○路○段一一二
    Ｏ號之乙○○住處打麻將輸光所攜帶之現金新台幣（下同）一萬二千餘元，心有
    不甘，乃騎機車至南投市○○路○段一八一巷八號戊○○住處向戊○○借錢，二
    人竟共同基於為自己不法所有之犯意聯絡，由戊○○提供四千元予己○○，並駕
    駛Ｗ九－Ｏ六Ｏ一號自小客車搭載己○○前往上開乙○○之住處，途中並至不詳
    處所購買西瓜刀一把供己○○所有而帶之。二人於同日晚九時餘到達乙○○住
    處，適乙○○、丁○○、丙○○、蕭明田四人正在房打麻將，因己○○之要求
    ，蕭明田讓由己○○取代與乙○○、丁○○、丙○○繼續打麻將。戊○○則坐在
    客廳看電視。己○○與乙○○等開始打麻將後約十五分鐘，即將所帶之四千元
    藏於座位之抽屜內，而於上完廁所返回麻將桌位置後藉口所攜帶之四千元遺失，
    在座者均稱未竊取其金錢。己○○乃至客廳起出其所有放置客廳之上開西瓜刀，
    戊○○隨手拿起乙○○客廳內所放置之水果刀一把，二人一同進入廚房內，張順
    源將水果刀插在麻將桌上，己○○脫光身上衣物以示金錢不在其身上，稱必有人
    竊取其金錢，要求搜查坐在己○○鄰座之丁○○之身體，丁○○掏出自己之皮篋
    及衣服口袋以示清白，乙○○為求息事寧人，表示既然在其住處掉錢，願意賠償
    四千元予己○○，但請己○○日後勿再來玩。己○○乃持西瓜刀作勢揮砍丁○○
    ，乙○○抓住己○○持刀之手，戊○○見狀接取該西瓜刀，抓住丁○○之頭髮，
    持西瓜刀作勢欲砍丁○○，被丁○○擋掉，乃將刀砍向麻將桌及椅背，大喊己○○掉的錢要如何處理，在場之人應湊一萬三千元予己○○，己○○亦藉口乙○○
    詐賭，破口大。丁○○、丙○○表示前未與己○○一同打麻將，被告與己○○
    仍續持刀械叫，以此手段恐嚇乙○○等，乙○○等均心生畏懼，不敢抗拒，分
    別掏出身上之全部金錢，共湊一萬二千元（乙○○交出六千元、丁○○交出三千
    元、丙○○交出三千元）放置於麻將桌上。嗣戊○○假意拉開己○○座位之抽屜
    ，見內有四千元，而稱錢在這裏，己○○假意稱該四千元非其所有，惟仍收取將
    該四千元連同乙○○等所湊金錢。戊○○即與攜帶上開西瓜刀之己○○一同離去
    。嗣己○○又乘坐戊○○駕駛之上開車輛，於當晚廿二時許再度返回乙○○住處
    ，己○○單獨持西瓜刀下車，以力揮砍大門向乙○○恐嚇，乙○○因而報警查獲
    。
三、案經乙○○訴由南投縣警察局南投分局移送台灣南投地方法院檢察署偵查起訴。
    理      由
一、右開事實業據被害人乙○○、丙○○、丁○○於警訊、偵訊及原審、本院調查時
    到庭指證甚詳，復有現場照片四張附卷，及扣案之西瓜刀、水果刀各一把可資佐
    證。訊之上訴人即被告戊○○亦坦承有於右開時地與己○○分持水果刀與西瓜刀
    及向被害人等取得一萬餘元等情不諱，雖否認係向乙○○等恐嚇取財，辯稱：己○○遺失金錢並認乙○○詐賭，其僅向乙○○等表示要如何處理，並無恐嚇之言
    詞及行為，該一萬餘元全部由己○○取得云云。查被告於己○○叫嚷遺失四千元
    後，被告即於客廳取得水果刀一把隨同持西瓜刀之己○○進入乙○○等打麻將之
    房，並將水果刀插在麻將桌上，嗣己○○持西瓜刀揮砍丁○○，被乙○○抓住
    持刀之手，被告竟接下該刀，抓住丁○○之頭髮，持西瓜刀砍麻將桌及椅背，喊
    叫己○○掉的錢要如何處理，足令在場之人心生畏懼。又被告未曾參與己○○與
    乙○○之賭局，應不能確信乙○○確有詐賭情事，丁○○、丙○○復均陳稱未曾
    與被告打麻將，被告不問明其二人是否果未參與詐賭，竟以威嚇之手段要求乙○○、丁○○、丙○○必須共同湊足一萬餘元予己○○。乙○○、丁○○、丙○○
    不得已而湊集一萬二千元予己○○，顯係懼於被告與己○○之持刀威嚇。嗣被告
    發現己○○之座位抽屜內有四千元，已知己○○實未遺失金錢，並未因理虧而收
    起刀械表示歉意，仍任由己○○將該四千元連同乙○○、丁○○、丙○○不得已
    而湊集一萬二千元取走，並陪同離去。此已據乙○○、丁○○、丙○○指證綦詳
    。被告有為己○○不法所有之意圖甚明。參諸己○○係騎機車前往被告住處借錢
    ，借得後可自行騎機車返回乙○○住處打麻將，乃由被告駕駛汽車與己○○共同
    前往，途中又購買西瓜刀帶之，至乙○○處原已有其他四人在打麻將，仍堅持
    要打，而己○○才開始後約十五分鐘即稱遺失金錢，而事實上四千元係安放在己○○座位之抽屜內，己○○脫光衣服以示該四千元確不在其身上，於乙○○等
    交付一萬餘元後始假意打開抽屜發現該四千元而取回之，二人顯然事前預謀以遺
    失金錢為藉口恐嚇索回前賭輸之金錢。至另被告於偵查中及原審供稱其將水果刀
    插在麻將桌上係要證明自己未拿錢之清白，係己○○要求乙○○等湊錢賠其賭輸
    之一萬餘元，其並無作如此要求云云，證人王婉君於原審調查時亦到庭證稱當場
    有人說錢有可能是被告撿去等語。惟王琬君係被告之未婚妻，所為證言，不免偏
    頗，已難遽信，且查被告係陪同己○○前往，於己○○打麻將時坐在客廳等候，
    無可能有人誤會其偷錢，且據己○○供稱王婉君一直在客廳坐，被告一聽見爭吵
    ，即進來將刀插在麻將桌上等語。乙○○等三人於警訊及偵查中一致證稱係被告
    要求湊錢予己○○，雖於原審及本院審理中部分改稱係己○○指乙○○詐賭要求
    賠償云云，審酌乙○○等於警局初訊及檢察官首次偵查時之供述互相合，於原
    審及本院審理時因時間之經過，各人證詞則有出入，合係因時間之經過，證人記
    憶逐漸模糊，應以警訊及偵查中之證言為可採。關於乙○○等交付之金錢數額，
    乙○○等於偵、審中之陳述不一，應以警訊初訊及檢察官初訊時之一萬二千元為
    可採。被告上開所辯及王婉君上開證述，顯係臨訟編造、迴護戊○○之詞，不足
    採信。被告犯行洵堪認定。
二、核被告所為，係犯刑法第三百四十六條第一項恐嚇取財罪。公訴人認被告二人所
    為係犯刑法第三百二十八條第一項之普通強盜罪，惟按恐嚇取財罪與強盜罪均以
    具有不法得財之意思，並使人交付財物為要件，後者並使被害人喪失意思自由，
    不能抗拒言，前者被害人尚有意思自由，後者被害人之意思自由已被壓制，達於
    不能抗拒之程度，故恐嚇取財罪，其恐嚇行為雖不以將來之惡害通知為限，即以
    目前之危害相加亦屬之，但必其強暴、脅迫之手段，尚未使被害人達於不能抗拒
    之程度始可，如其強暴、脅迫行為，已使被害人喪失意思自由，達於不能抗拒之
    程度，方應構成強盜罪。本件被告雖與己○○分持水果刀及西瓜刀脅迫被害人，
    然依乙○○等之陳述，被告係將水果刀插在麻將桌上，己○○持西瓜刀作勢砍人
    時，乙○○尚能抓住其持刀之手，被告持西瓜刀作勢砍人時，丁○○尚且能擋掉
    ，被告被擋後未砍人而砍在麻將桌及椅背上，顯然被告及己○○在心態上僅係為
    使乙○○等心生畏懼，乙○○等當時之狀況，亦僅係因此心生畏怖，是否交付錢
    財之意思決定尚未完全被壓制，核與強盜罪之構成要件未合，公訴意旨，容有誤
    會，惟起訴之社會基本事實相同，爰依法變更起訴法條。又被告與己○○二人間
    就恐嚇取財犯行，有犯意聯絡及行為分擔，均應論以共同正犯。被告曾於八十七
    年間犯竊盜罪，經原法院判處有期徒刑五月確定，於八十七年八月三十日執行完
    畢，有台灣南投地方法院檢察署刑案資料查註紀錄表及台灣高等法院被告全國前
    案紀錄表各一紙在卷可稽。被告於前案執行完畢後五年內，再犯本件有期徒刑以
    上之罪，為累犯，應依刑法第四十七條規定加重其刑。又被告雖未就恐嚇取得之
    財物分配分文，然既係為己○○不法所得而為本件犯行，仍應認係基於共同為自
    己不法利得，原審論被告以為他人不法之所有之罪，尚有未洽。被告上訴意旨辯
    稱未為恐嚇行為，雖無理由。原判決既有上開不當之處，仍應予撤銷改判。審酌
    被告有多次竊盜等犯罪前科，素行不良，被告因友人己○○賭博輸錢，而與之共
    謀持刀恐嚇索取財物，但未分配所得，犯後已與乙○○等達成和解、賠償損害，
    態度良好等一切情狀，量處如主文所示之刑。扣案之西瓜刀一把，係被告己○○
    所有，供被告二人共同犯罪所用，併宣告沒收。
三、據上論斷，依刑事訴訟法第三百六十九條第一項前段、第三百六十四條、第三百
    條、第二百九十九條第一項前段、刑法第二十八條、第三百四十六條第一項、第
    四十七條、第三十八條第一項第二款、罰金罰鍰提高標準條例第一條前段，判決
    如主文。
本案經檢察官甲○○到庭執行職務。
中      華      民      國      九十一  年      一      月      三十    日
                                臺灣高等法院臺中分院刑事第九庭
                                      審判長法  官  陳  筱  珮
                               法  官  趙  春  碧
                                            法  官  康  應  龍
右正本證明與原本無異。
被告不得上訴。
檢察官得上訴。
如不服本判決應於收受送達後十日內向本院提出上訴書狀，其未敘述上訴之理由者並
得於提起上訴後十日內向本院補提理由書（均須按他造當事人之人數附繕本）。
                                            書記官  林  世  傑
中      華      民      國      九十一  年      一      月      三十一  日
                                                                        Ａ
